【裁判字號】    96,訴,893
【裁判日期】    970527
【裁判案由】    偽造文書等
【裁判全文】
臺灣雲林地方法院刑事判決               96年度訴字第893號
公  訴  人  臺灣雲林地方法院檢察署檢察官
被      告  丙○○
上列被告因偽造文書等案件，經檢察官提起公訴（96年度偵字第
4539號），本院於準備程序進行中，因被告就被訴事實為有罪之
陳述，經告知簡式審判程序意旨，並聽取公訴人及被告意見後，
本院合議庭裁定由受命法官獨任依簡式審判程序審理，判決如下
：
    主  文
丙○○連續犯行使偽造私文書罪，處有期徒刑壹年貳月，減為有
期徒刑柒月，如附表1 編號5 、6 所示臺南區中小企業銀行北港
分行活期儲蓄存款取款憑條上偽造「乙○○」之署名共貳枚，均
沒收之。緩刑伍年。
丙○○應向甲○○、乙○○各支付新臺幣拾伍萬元及壹佰拾伍
萬元，各期應支付之金額如附表2 所示，如有一期未履行，視為
全部到期。
    事  實
一、丙○○與乙○○前係夫妻（業於民國89年6 月4 日離婚），
    因無資力支付票款，竟基於意圖為自己不法所有、偽造私文
    書及行使偽造私文書之概括犯意，先於不詳時間，在其與乙○○當時共同居住之雲林縣北港鎮○○路17號住處，徒手竊
    取乙○○所有及乙○○之母甲○○所有而由乙○○保管之印
    章各1 枚後（所涉親屬間竊盜罪部分，未據告訴），而連續
    為下列行為：
  (一)於87年3 月10日下午2 時43分、同年月12日上午11時10分許
    及同年月18日中午12時13分許，均持竊得之乙○○印章1 枚
    ，前往雲林縣北港鎮○○路95號「華僑銀行北港分行」（現
    改制為花旗銀行北港分行，下稱華僑銀行北港分行），辦理
    提領存款事宜，均在華僑銀行存摺類存款取款憑條上之存戶
    簽章欄內盜蓋「乙○○」之印章，而顯現「乙○○」之印文
    各1 枚、1 枚及2 枚，而偽造各該存款取款憑條共3 紙，並
    均持交予不知情之華僑銀行北港分行承辦人員而行使之，表
    示乙○○均同意丙○○領取乙○○在該銀行申設如附表編號
    1-3 所示帳戶內之存款各新臺幣（下同）11萬元、30萬元及
    3 萬元，使該承辦人員信以為真，而誤認乙○○已授權丙○○領款，而將提款金額如數支付予丙○○，丙○○分別詐得
    11萬元、30萬元及3 萬元，合計44萬元，足以生損害於乙○○之權益及華僑銀行北港分行對於存款管理之正確性。
  (二)於87年3 月19日上午10時51分許，持竊得之甲○○印章1 枚
    ，前往設於上址之「華僑銀行北港分行」，辦理提領存款事
    宜，並在華僑銀行存摺類存款取款憑條上之存戶簽章欄內盜
    蓋「甲○○」之印章，而顯現「甲○○」之印文1 枚，以此
    方式偽造該存款取款憑條1 紙，並持交予不知情之華僑銀行
    北港分行承辦人員而行使之，表示甲○○同意丙○○領取甲○○在該銀行申設如附表編號4 所示帳戶內之存款14萬元，
    使該承辦人員信以為真，而誤認甲○○已授權丙○○領款，
    而將提款金額如數支付予丙○○，丙○○因而詐得14萬元，
    足以生損害於甲○○之權益及華僑銀行北港分行對於存款管
    理之正確性。
  (三)於87年4 月21日某時、同年月25日某時，均持竊得之乙○○
    印章1 枚，前往設於雲林縣北港鎮○○路61號之「臺南區中
    小企業銀行北港分行」（現改制為京城銀行北港分行，下稱
    臺南中小企銀北港分行），辦理提領存款事宜，並在臺南區
    中小企業銀行活期儲蓄存款取款憑條上之存戶簽章欄內偽簽
    「乙○○」之署名各1 枚及盜蓋「乙○○」之印章，而顯現
    乙○○之印文各1 枚，均以此方式偽造存款取款憑條2 紙，
    並均持交予不知情之臺南中小企銀北港分行承辦人員而行使
    之，表示乙○○同意丙○○領取乙○○在該銀行申設如附表
    編號5-6 所示帳戶內之存款各21萬及20萬元，使該承辦人員
    信以為真，而誤認乙○○已授權丙○○領款，而將提款金額
    如數支付予丙○○，丙○○分別詐得21萬元及20萬元，足以
    生損害於乙○○之權益及臺南中小企銀北港分行對於存款管
    理之正確性。
二、案經乙○○訴由臺灣雲林地方法院檢察署檢察官偵查起訴。
    理    由
一、本案被告丙○○所犯係死刑、無期徒刑、最輕本刑為3 年以
    上有期徒刑以外之罪，其於準備程序就前揭被訴事實為有罪
    之陳述，經受命法官告知簡式審判程序之旨，並聽取其與公
    訴人之意見後，本院認無不得或不宜改依簡式審判程序進行
    之情，爰依刑事訴訟法第273 條之1 第1 項、第284 條之1
    規定，裁定由受命法官獨任進行簡式審判程序。
二、上揭犯罪事實，業據被告丙○○於本院審理時坦承不諱，核
    與證人乙○○於偵查中證述之情節相符，並有花旗銀行北港
    分行97年1 月23日（97）花旗（台灣）北港字第011 號簡復
    函1 份暨所附之存摺類存款取款憑條共4 紙、臺灣區中小企
    銀活期儲蓄存款取款憑條2 紙在卷可憑，足認被告上開自白
    與事實相符，可採為認定被告犯罪之證據。綜上所述，本案
    事證明確，被告犯行均堪認定。
三、新舊法比較：
  (一)被告行為後，刑法於95年7 月1 日起施行（下稱新法，修正
    前則稱舊法），其中修正後刑法第2 條乃關於新舊法比較適
    用之準據法，其本身無關行為可罰性要件之變更，故新法施
    行後，如涉及比較新舊法問題，應逕依修正後刑法第2 條第
    1 項規定，為「從舊從輕」之比較（最高法院95年度第8 次
    刑事庭會議決議意旨參照）。又所謂「法律變更」與法律修
    正之概念有別；所謂法律變更應係指因法律修正而「刑罰」
    有實質之更異而言（如修正後新舊法法定本刑輕重變更或犯
    罪構成要件寬嚴不同），始有依刑法第2 條規定為準據法而
    比較適用新法或舊法之問題。如新舊法處罰之輕重仍然相同
    （例如僅形式上修正法律用語或條次移列），並無有利或不
    利之情形，即無適用上開規定為比較之餘地，自應依一般法
    律適用之原則，適用現行、有效之裁判時法論處（最高法院
    95年度台上字第5589、5669、6519號判決意旨參照）。經查
    ：
  (1)修正前刑法第33條第5 款規定：「罰金：1 元以上。」修正
    後該款規定「罰金：新台幣1000元以上」，是比較新舊法結
    果，以舊法較有利於行為人。
  (2)修正前刑法第339 條第1 項所定罰金刑提高為10倍（原貨幣
    單位為銀元，並為新臺幣之3 倍，故折換為新臺幣結果提高
    為30倍），修正後刑法施行法增定第1 條之1 規定：「中華
    民國94年1 月7 日刑法修正施行後，刑法分則編所定罰金之
    貨幣單位為新臺幣。刑法分則編未修正之條文定有罰金者，
    自94年1 月7 日刑法修正施行後，就其所定數額提高為30倍
    」，被告行為前後罰金本刑實際上均提高為30倍，並無有利
    或不利之情形，應適用現行、有效之裁判時法論處。
  (3)新法刪除刑法第55條後段有關牽連犯之規定，是依新法，被
    告所為具方法、結果或手段、目的關係之數行為，亦須分論
    併罰，然依修正前同條後段規定，僅須從一重論罪，此雖非
    犯罪構成要件之變更，但亦已影響行為人刑罰之法律效果，
    自屬法律有變更，依新法第2 條第1 項前段規定，仍應適用
    有利被告之舊法。
  (4)被告行為後刪除刑法第56條連續犯規定，故依新法，被告多
    次犯行，須分論併罰，惟依廢止前同條規定，僅論以一罪並
    加重其刑，而此刪除雖非犯罪構成要件之變更，但顯已影響
    行為人刑罰之法律效果，自屬法律有變更，依新法第2 條第
    1 項前段規定，以舊法論以連續犯較有利被告。
  (二)綜上比較新、舊法結果，應適用較有利於被告即行為時之舊
    法，予以論罪科刑。
四、論罪科刑之理由：
  (一)核被告之所為，均係犯刑法第216 條、第210 條之行使偽造
    私文書罪及同法第339 第1 項之詐欺取財罪。
  (二)被告於附表編號1-6 之取款憑條上分別盜用「乙○○」、「
    甲○○」之印章及於附表編號5 之取款憑條上偽造「乙○○
    」之署名之行為，均為偽造私文書之部分行為；其偽造私文
    書後持以行使，該偽造之低度行為均為行使之高度行為吸收
    ，均不另論罪。而盜用印章與盜用印文為不同之犯罪態樣，
    盜取他人之印章持以蓋用，當然產生該印章之印文，祇成立
    盜用印章罪，不應再論以盜用印文罪，亦非盜用印章之行為
    為盜用印文之行為所吸收（最高法院86年度台上字第3295號
    判例意旨參照），附此敘明。
  (三)被告先後多次行使偽造私文書及詐欺取財犯行，均時間緊接
    、手段相同，所犯分別係構成要件相同之罪名，顯各基於概
    括犯意反覆為之，俱為連續犯，均依修正前刑法第56條規定
    以一罪論，並均加重其刑。
  (四)被告係以行使偽造私文書之方式而詐取款項，其所犯上開連
    續行使偽造私文書罪、連續詐欺取財罪間，有方法、目的之
    牽連關係，依修正前刑法第55條規定，從一重之連續行使偽
    造私文書罪處斷。
  (五)本院審酌被告為大專畢業之學歷，應熟知相關法律規範，竟
    利用其與乙○○為夫妻之關係，為支付公司票款，不顧配偶
    之反對，竊取乙○○、甲○○之印章後，偽造其等名義之取
    款憑條而向銀行領取定期存款，並持以行使，足生損害於華
    僑銀行北港分行、臺南中小企銀北港分行對於存款管理之正
    確性，並致乙○○、甲○○各受有85萬元及14萬元之財產損
    害，法紀觀念薄弱，惟念其前無前科紀錄，有卷附臺灣高等
    法院被告前案紀錄表可按，素行尚佳，係因一時心存僥倖始
    為本案犯行，犯後坦承犯行，尚能知錯，復與乙○○、甲○○達成民事調解，有本院97年度虎附民移調字第2 號調解筆
    錄1 份在卷可憑，亦具悔意等一切情狀，量處如主文所示之
    宣告刑。
  (六)按犯罪在96年4 月24日以前者，除另有規定外，有期徒刑、
    拘役或罰金，減其刑期或金額2 分之1 ，並應於判決主文同
    時諭知其宣告刑及減得之刑，中華民國九十六年罪犯減刑條
    例第2 條第1 項第3 款、第7 條分別定有明文。本案被告之
    犯罪時間為如附表1 所示，均在96年4 月24日以前，所犯之
    罪合於前揭條例規定，又無不予減刑情事，自應依上開規定
    ，於裁判時依法減其宣告刑2 分之1 為如主文所示。
  (七)按刑法第74條有關緩刑之規定，業於94年1 月7 日修正公布
    ，並於95年7 月1 日施行，惟犯罪在新法施行前，於新法施
    行後，有關緩刑之宣告，應適用新法第74條之規定，此有最
    高法院95年度第8 次刑庭會議決議可資參照。查被告前未曾
    因故意犯罪受有期徒刑以上刑之宣告，已如前述，其因一時
    失慮而犯案，犯後已與被害人等達成民事調解，亦敘如前，
    本院因認被告經此偵、審程序及罪刑之宣告後，當知所警惕
    ，信無再犯之虞，上開對其宣告之刑以暫不執行為當，爰依
    修正後刑法第74條第1 項第1 款規定，併予宣告緩刑5 年，
    以啟自新。次按緩刑宣告，得斟酌情形，命犯罪行為人向被
    害人支付相當數額之財產或非財產上之損害賠償，修正後刑
    法第74條第2 項第3 款亦定有明文。被告與被害人既已成立
    上開調解，為確保被告能如期支付各分期款項，爰諭知被告
    如主文第2 項所示之負擔。
五、沒收部分：
  (一)被告於附表1 編號5 、6 所示臺南中小企業銀行北港分行之
    活期儲蓄存款取款憑條上偽造「乙○○」之署名共2 枚，為
    偽造之署押，不問屬於犯人與否，均依刑法第219 條規定，
    併予宣告沒收之。
  (二)被告用以領款如附表編號1-6 所示之取款憑條共6 紙，均已
    經被告持交華僑銀行北港分行及臺南中小企業銀行北港分行
    ，自非被告所有之物，均不予宣告沒收。
  (三)被告雖盜用乙○○、甲○○之印章於前揭6 紙取款憑條上，
    然上開印章既為真正，其所蓋用之印文即非偽造，自不在刑
    法第219 條沒收之列（最高法院51年度台上字第1054號判例
    意旨參照），故如附表1 所示之取款憑條上各該印文部分爰
    均不予宣告沒收，併此敘明。
五、不另為無罪諭知部分：
  (一)公訴意旨另以：被告丙○○於87年4 月30日，持竊得之乙○○印章1 枚，前往上址之「華僑銀行北港分行」，先在華僑
    銀行存摺類存款取款憑條上之存戶簽章欄內盜蓋「乙○○」
    之印章，而顯現乙○○之印文2 枚，而偽造該存款取款憑條
    ，並持交予不知情之華僑銀行北港分行承辦人員而行使之，
    表示乙○○同意其領取在該銀行申設帳戶內之存款21萬8,00
    0 元，使該承辦人員信以為真，而誤認乙○○已授權丙○○
    領款，而將提款金額如數支付予丙○○，足以生損害於乙○○之權益及華僑銀行北港分行對於存款管理之正確性，因認
    被告此部分亦涉犯刑法第216 條、第210 條之行使偽造私文
    書罪及同法第339 第1 項之詐欺取財罪嫌等語。
  (二)按犯罪事實應依證據認定之，無證據不得認定其犯罪事實；
    不能證明被告犯罪者，應諭知無罪之判決，刑事訴訟法第15
    4 條第2 項及第301 條第1 項分別定有明文。又按刑事訴訟
    法上所謂認定犯罪事實之證據，係指足以認定被告確有犯罪
    行為之積極證據而言，如未能發現相當證據或證據不足以證
    明，自不能以推測或擬制之方法，以為裁判基礎，此最高法
    院29年上字第3105號及40年台上字第86號分別著有判例可資
    參照。復按刑事訴訟上證明之資料，無論其為直接或間接證
    據，均須達於通常一般之人均不致有所懷疑，而得確信其為
    真實之程度，始得據為有罪之認定，若其關於被告是否犯罪
    之證明未能達此程度，而有合理懷疑之存在，致使無從形成
    有罪之確信，根據「罪證有疑，利於被告」之證據法則，即
    不得遽為不利被告之認定（最高法院76年度台上字第4986號
    判例可資參照）。
  (三)訊據被告堅詞否認有此部分行使偽造私文書及詐欺取財犯行
    ，辯稱：該筆21萬8,000 元不是我領取的，取款憑條上的字
    跡亦非由我書寫，應係乙○○自行領取後，將款項交給我使
    用等語。經查，證人乙○○於本院證稱：當時被告一直要求
    我要救他，不然他會沒命，所以該筆金額是我領取後交給被
    告使用等語，核與被告上開辯詞相符；而乙○○業與被告離
    異，業據被告與乙○○供述及證述一致，且本案係由乙○○
    主動具狀向臺灣雲林地方法院檢察署提出告訴，此觀偵查卷
    附之88年9 月10日刑事告訴狀自明，應認乙○○已不怠念曾
    與被告為夫妻之特殊情誼。然乙○○卻在與被告達成調解前
    ，反為上開有利被告之證述，顯見該證詞之可信度極高；復
    觀諸附卷提領上開款項時所填具之存摺類存款取款憑條上之
    字跡，該國字大寫「貳拾壹萬捌仟元正」部分之筆順、勾勒
    、形態，經本院比對結果，均與附表1 編號1-6 所示之筆跡
    迥異，益證被告上開所述為真。此外，復查無其他積極證據
    ，足資認定被告確有此部分犯行。不能證明被告該部分犯罪
    ，依上開判例意旨，本應為被告無罪判決之諭知，惟公訴意
    旨認此部分與前述經本院論罪科刑部分，分別有廢止前刑法
    第56條連續犯及修正前刑法第55條牽連犯之裁判上一罪關係
    ，爰不另為無罪之諭知。
據上論斷，應依刑事訴訟法第273 條之1 第1 項、第299 條第1
項前段，刑法第2 條第1 項前段、第56條（廢止前）、第216 條
、第210 條、第339 條第1 項、第55條（修正前）、第219 條、
第74條第1 項第1 款、第2 項第3 款，刑法施行法第1 條之1第1
項、第2 項前段，中華民國九十六年罪犯減刑條例第2 條第1 項
第3 款、第7 條，判決如主文。
本案經檢察官丁○○到庭執行職務。
中    華    民    國    97    年    5     月    27    日
                  刑事第四庭  法  官  曾鴻文
以上正本證明與原本無異。
如不服本判決，應於判決收受後10日內，向本院提出上訴狀（須
附繕本）。
                              書記官  顏錦清
中    華    民    國    97    年    5     月    27    日
附錄本案論罪科刑法條全文
刑法第216 條：
行使第210 條至第215 條之文書者，依偽造、變造文書或登載不
實事項或使登載不實事項之規定處斷。
刑法第210 條：
偽造、變造私文書，足以生損害於公眾或他人者，處5 年以下有
期徒刑。
刑法第339 條第1 項：
意圖為自己或第三人不法之所有，以詐術使人將本人或第三人之
物交付者，處5 年以下有期徒刑、拘役或科或併科1,000 元以下
罰金。（罰金單位改為新臺幣並提高為30倍）
  ┌─────────────────────────────────────────┐
  │附表1：                                                                           │
  ├──┬───────┬────┬───────┬─────┬──────┬────┤
  │編號│時          間│金融機構│帳戶名稱/ 帳號│詐領金額（│偽造之印文、│備    註│
  │    │              │名    稱│              │新臺幣）  │署名及數量  │        │
  ├──┼───────┼────┼───────┼─────┼──────┼────┤
  │01  │87年3 月10日下│華僑銀行│乙○○/       │11萬元    │乙○○之印文│        │
  │    │午2 時43分許  │北港分行│00000000000000│          │1 枚        │        │
  ├──┼───────┼────┼───────┼─────┼──────┼────┤
  │02  │87年3 月12日上│同上    │同上          │30萬元    │乙○○之印文│        │
  │    │午11時10分許  │        │              │          │1 枚        │        │
  ├──┼───────┼────┼───────┼─────┼──────┼────┤
  │03  │87年3 月18日中│同上    │同上          │3萬元     │乙○○之印文│        │
  │    │午12時13分許  │        │              │          │2 枚        │        │
  ├──┼───────┼────┼───────┼─────┼──────┼────┤
  │04  │87年3 月19日上│同上    │甲○○/       │14萬元    │甲○○之印文│        │
  │    │午10時51分許  │        │00000000000000│          │1 枚        │        │
  ├──┼───────┼────┼───────┼─────┼──────┼────┤
  │05  │87年4 月21日某│臺南區中│乙○○/       │21萬元    │乙○○之印文│起訴書誤│
  │    │時            │小企業銀│00000000000000│          │及署名各1 枚│載為20萬│
  │    │              │行北港分│62            │          │            │元      │
  │    │              │行      │              │          │            │        │
  ├──┼───────┼────┼───────┼─────┼──────┼────┤
  │06  │87年4 月25日某│同上    │同上          │20萬元    │乙○○之印文│起訴書誤│
  │    │時            │        │              │          │及署名各1 枚│載為21萬│
  └──┴───────┴────┴───────┴─────┴──────┴────┘
  ┌────────────────────────┐
  │附表2：                                         │
  ├────┬─────────┬─────────┤
  │支付對象│ 支付時間（民國） │支付金額（新臺幣）│
  ├────┼─────────┼─────────┤
  │甲○○  │97年5月31日前     │15萬元            │
  ├────┼─────────┼─────────┤
  │乙○○  │97年4月18日       │面額6 萬元，發票日│
  │        │                  │：97年4 月18日，支│
  │        │                  │票號碼為AA0000000 │
  │        │                  │號，付款人為華僑銀│
  │        │                  │行北港分行之支票1 │
  │        │                  │紙                │
  │        ├─────────┼─────────┤
  │        │97年5月31日前     │5萬元             │
  │        ├─────────┼─────────┤
  │        │自97年6 月25日起至│2萬元             │
  │        │全部清償完畢止，應│                  │
  │        │按月於每月25日前  │                  │
  └────┴─────────┴─────────┘


司法院資訊處製作；財團法人民間司法改革基金會備份。
